【裁判字號】    92,上易,360
【裁判日期】    920709
【裁判案由】    返還房屋
【裁判全文】
臺灣高等法院民事判決                            九十二年度上易字第三六０號
    上  訴  人  甲○○
    訴訟代理人  臧敬仁
    被 上 訴人  台灣警察專科學校
    法定代理人  劉勤章
    訴訟代理人  洪瑞燦律師
右當事人間返還房屋事件，上訴人對於中華民國九十一年十二月二十三日臺灣臺北地
方法院九十年度訴字第六二六三號第一審判決提起上訴，本院判決如左：
    主    文
上訴駁回。
第二審訴訟費用由上訴人負擔。
    事    實
甲、上訴人方面：
壹、聲明：
    (一)原判決不利於上訴人部分廢棄。
    (二)右廢棄部分，被上訴人在第一審之訴及假執行之聲請均駁回。
貳、陳述：除與原判決記載相同者外，補稱略以：
    坐落台北市○○區○○段六小段九六號土地上，門牌號碼為台北市○○路七十六
    號（改編前為台北市○○街二十七巷二號）房屋如原判決附圖一標示Ａ部分（下
    稱系爭Ａ部分房屋），係屬重建，而非更新，業經天平不動產鑑定有限公司鑑定
    屬實在卷，且系爭Ａ部分房屋屋齡已逾七十年，經長時間日曬雨淋，文化瓦屋頂
    摻合之黏土皆已碎化剝離，木桁架及蓋板腐朽，竹筋泥土牆嚴重風化腐朽斷裂毀
    損，基礎木質地板下陷破損，屋頂樑柱或因電線短路配線插座腐蝕，已呈焚燒焦
    黑現象，支撐載重明顯不足，不堪使用，且有立即危險之虞，應予立即修繕以維
    安全，經上訴人豎以型鋼七支為柱，角鋼二十支為樑，重建屋脊，屋頂鋪蓋鋼板
    ，遮風蔽雨，打掉土牆，改立鋼板牆面，內襯夾板，地板改鋪磁磚，原日式房舍
    樑柱腐朽斷裂程度早已不能認為支撐建物之一部分，此亦經天平不動產鑑定有限
    公司鑑定，認為係屬重建。原判決未斟酌殘留原有部分建材是否具有支撐結構之
    功能，逕行認定結構及建材未滅失更動，又未斟酌上訴人所提出之鑑定報告書，
    亦未指出鑑定報告書何以不足採信，是其判決顯失依據。
、證據：除援用原審所提證據外，補提台北市古亭地政事務所土地複丈成果圖、天
    平不動產鑑定有限公司鑑定報告書各一件、現場照片五張為證。
乙、被上訴人方面：
壹、聲明：駁回上訴。
貳、陳述：除與原判決記載相同者外，補稱略以：
一、上訴人所舉天平不動產鑑定有限公司鑑定報告書「六、鑑定標的物之構造用途及
    現況記載：『標的物之構造為木造文化瓦屋頂竹筋泥土牆平層樓建築，據聲請人
    所述該建築係於民國二十年左右建造完成，迄今已約逾七十年，作為住宅之用』
    」，可見該公司係就原有建物為鑑定，根本不能作為系爭標的物係屬重建，而非
    更新建材之證據。
二、又前述鑑定報告書亦稱：「八、鑑定結果『綜上各現況結果，本公司認為上述標
    的物之屋頂結構（文化瓦、蓋板、主樑）及竹筋土牆皆已嚴重風化腐壞斷裂毀損
    ，支撐載重皆呈明顯不足，有立即危險之虞，應立即修繕以完安全』」，可見原
    有建物只需修繕，並無重建之必要。
三、上訴人所稱豎立型鋼七枝為柱，角鋼二十枝為樑部分縱然屬實，此為建物外部之
    支撐物，不能因此認定其屬重建，或因原有建物不具支撐結構功能，而認為其不
    存在；此外，原審九十一年一月二十二日履勘時所攝照片，系爭建物之木樑、泥
    土牆及日式高架地仍然存在，可見系爭房屋並未重建。
四、系爭Ａ部分房屋重測面積與原有建物一致，皆為六Ｏ．三三平方公尺，可見原有
    建物仍然存在。
五、綜上所述，系爭房屋並未重建，依最高法院五十六年台上字第二三四六號判例要
    旨所示，本件原有建物既然存在，上訴人裝修之建材屬動產，依民法第八百十一
    條規定，由不動產所有權人即「台灣省」取得所有權，而被上訴人為管理機關，
    自得請求上訴人返還。
六、本件原有房屋及基地雖皆屬國有，但管理機關不同，故被上訴人不能就屬上訴人
    重建或增建之房屋請求其拆屋還地，但現被上訴人已取得土地管理機關財政部國
    有財產局授權，可代為提起訴訟，上訴人爭執系爭建物所有權，亦無實益。
、證據：除援用原審所提證據外，補提財政部國有財產局台財產局管字第Ｚ○○○
○○○○○○號函一份為證。
    理    由
一、被上訴人起訴主張：坐落台北市○○路七十六號（改編前門牌號碼為「台北市○
    ○街二十七巷二號」），即原判決附圖（下稱附圖）一所示Ａ部分之房屋所有權
    人為「台灣省」，交由伊管理，當初經伊配住予原任職伊機關之臧輯五作為宿舍
    使用，嗣原配住人於六十三年一月一日調職，現為上訴人無權占有，而台北市○
    ○街二十七巷二號後方增建部分，即附圖一所示Ｂ部分雖為上訴人增建，亦已因
    添附及附合而由「臺灣省」取得所有權，伊為該部分之管理機構，自有權利一併
    請求。上訴人為無權占有前揭不動產，伊爰依所有物返還請求權及借貸物返還請
    求權之法律關係，請求返還之等語（原審就被上訴人請求上訴人返還附圖一標示
    Ａ、Ｂ部分，駁回其中Ｂ部分之請求，未據被上訴人聲明不服，亦告確定）。上
    訴人則以：附圖一所示Ａ部分係屬重建，而非更新，業經天平不動產鑑定有限公
    司鑑定屬實在卷，且系爭Ａ部分房屋屋齡已逾七十年，經長時間日曬雨淋，文化
    瓦屋頂摻合之黏土皆已碎化剝離，木桁架及蓋板腐朽，竹筋泥土牆嚴重風化腐朽
    斷裂毀損，基礎木質地板下陷破損，屋頂樑柱或因電線短路配線插座腐蝕，已呈
    焚燒焦黑現象，支撐載重明顯不足，不堪使用，且有立即危險之虞，應予立即修
    繕以維安全，經上訴人豎以型鋼七支為柱，角鋼二十支為樑，重建屋脊，屋頂鋪
    蓋鋼板，遮風蔽雨，打掉土牆，改立鋼板牆面，內襯夾板，地板改鋪磁磚，原日
    式房舍樑柱腐朽斷裂程度早已不能認為支撐建物之一部分，且被上訴人之請求權
    時效業已消滅，兩造間有不定期租賃關係等語，資為抗辯。
二、被上訴人主張：門牌號碼台北市○○路七十六號（改編前門牌號碼為「台北市○
    ○街二十七巷二號」）即附圖一所示Ａ部分之房屋所有權人為「台灣省」，由伊
    管理，該Ａ部分之房屋當初經伊配住予原任職伊機關之「臧輯五」作為宿舍使用
    ，嗣原配住人於六十三年一月一日調職，嗣由上訴人甲○○占有如附圖一所示之
    Ａ部分，並於其後增建如附圖一所示之Ｂ部分建物等情，業據提出建築物登記謄
    本、被上訴人之眷舍房屋資料調查表等件為證，並經原審到現場勘驗並委託地政
    機關繪製測量成果圖等在卷可稽，且為上訴人所不爭執，自堪信為真實。
三、按已登記不動產所有人之回復請求權，無民法第一百二十五條消滅時效規定之適
    用（大法官會議釋字第一○七號解釋參照）。查本件上開Ａ部分房屋為已登記之
    不動產，已如上述，依上開大法官會議解釋意旨自無消滅時效之適用，足見上訴
    人抗辯被上訴人之請求權已消滅云云，並無理由。
四、次按於實施單一薪給機關依規定向配住宿舍員工扣收房租津貼費，係由於單一薪
    給待遇已將房屋津貼因素併計在內，為貫徹薪給制度並達到公允起見，始將借用
    宿舍而無需在外租屋員工之房租津貼予以扣除。該等扣除顯非係屬使用宿舍之對
    價，易言之，扣收房租津貼，係就其單一薪給中，基於公平原則，就配住公家宿
    舍無需在外支出房租之人，收回其給與之房屋津貼，而扣除之房租津貼本身與宿
    舍之使用並無對價性，是上訴人辯稱當初被上訴人給付之薪資內有扣除房租津貼
    云云，其扣除之房租津貼本身與宿舍之使用既無對價性，依前開說明，其與被上
    訴人間自不可能成立不定期租賃關係，是上訴人此部分所辯亦非可採。
五、至上訴人所舉天平不動產鑑定有限公司鑑定報告書資為系爭Ａ部分房屋屬重建，
    非修繕之證明一節，查：該鑑定報告書於鑑定結果稱：『綜上各現況結果，本公
    司認為上述標的物之屋頂結構（文化瓦、蓋板、主樑）及竹筋土牆皆已嚴重風化
    腐壞斷裂毀損，支撐載重皆呈明顯不足，有立即危險之虞，應立即修繕以完安全
    』等語，準此，足見原有建物只需修繕，並無重建之必要。上訴人雖稱伊豎立型
    鋼七枝為柱，角鋼二十枝為樑部分，縱然屬實，此為建物外部之支撐物，不能因
    此認定其屬重建，或因原有建物不具支撐結構功能，而認為其不存在，且依原審
    九十一年一月二十二日勘驗現場時所攝之現場照片及上訴人於本院提出之現場照
    片五張顯示，系爭建物之木樑、泥土牆及日式高架地仍然存在，足見系爭Ａ部分
    房屋並非重建。況系爭Ａ部分房屋重測之面積與原有建物一致，皆為六Ｏ．三三
    平方公尺，亦足證原有建物仍然存在，上訴人謂系爭Ａ部分之房屋伊已重建云云
    ，尚非可採。系爭房屋既未重建，上訴人裝修之建材屬於動產，依民法第八百十
    一條「動產因附合而為不動產之重要成分者，不動產所有人取得動產所有權」之
    規定，上開裝修之建材即由不動產所有權人即「台灣省」取得所有權。
六、末按因職務關係獲准配住宿舍屬使用借貸性質，然其既經離職，依借貸之目的，
    當然應視為使用業已完畢（最高法院四十四年台上字第八○二號判例參照），本
    件原配住宿舍者臧輯五當初係因任職被上訴人機關而獲得配住如附圖一所示之Ａ
    部分之建物，茲臧輯五已調職，為兩造所不爭執，依上開說明，依使用借貸之目
    的，應視為使用業已完畢，上訴人已無占有該部分建物之法律上權利。從而被上
    訴人依所有物返還請求權請求請求上訴人甲○○返還如附圖一Ａ部分所示之建物
    ，為有理由，應予准許。原審為被上訴人勝訴之判決並以供擔保為條件為准免假
    執行之宣告，核無違誤，上訴意旨指摘原判決不當，求予廢棄改判，為無理由，
    應予駁回。
七、兩造其餘之攻擊防禦方法暨聲明所用之證據，核與本件判決之結果均不生影響，
    已無再予論述之必要，併此敘明。
據上論結，本件上訴為無理由，依民事訴訟法第四百四十九條第一項、第七十八條判
決如主文。
中      華      民      國    九十二    年      七      月      九      日
                              民事第四庭
                                  審判長法  官  李  瓊  蔭
                                        法  官  林  金  吾
                                        法  官  楊  豐  卿
右正本係照原本作成。
不得上訴。
中      華      民      國    九十二    年      七      月      十      日
                                        書記官  殷  丹  妮


司法院資訊處製作；財團法人民間司法改革基金會備份。
